臺灣高等法院民事判決　　　　　　　　 93年度上易字第706號
上　訴　人　台灣中小企業銀行股份有限公司
法定代理人　鍾甦生
訴訟代理人　邱雅健
被　上訴人　第一商業銀行股份有限公司
法定代理人　謝壽夫
訴訟代理人　丁榮聰律師
上當事人間請求確認債權存在事件，上訴人對於中華民國93年6
月30日臺灣臺北地方法院92年度訴字第3431號判決提起上訴後為
訴之變更，經本院於93年10月27日言詞辯論終結，判決如下：
    主      文
上訴人變更之訴駁回。
變更之訴訴訟費用由上訴人負擔。
    事      實
甲、上訴人方面：
壹、聲明：
（一）原判決廢棄。
（二）上廢棄部分，被上訴人應給付上訴人新台幣（下同）
      220650元及自92年6月1日起至清償日止，按周年利率5%計
      算之利息。
貳、陳述：除與原判決記載相同者，茲引用之外，補稱：
（一）依被上訴人所提帳務資料，自83年11月起僅抵銷訴外人張
      俊雄新資債權1/3，而當被上訴人於92年11月5日發函表示
      薪資債權全部抵銷後，張俊雄立即申請退休。故被上訴人
      主張張俊雄拋棄民法第338條之權益，實乃誤會。張俊雄
      不是無異議，而是以退休手段表示不滿。
（二）抵銷之溯及效力，於薪資債權不適用，因薪資債權係每月
      定期給付，於每月給付後即成為受領人之財產，債權人所
      得主張抵銷者，僅為尚未經給付之下期薪資債權，而此債
      權又屬期待權，必債務人繼續為勞務給付後，債權人屆期
      始得於債務人未受領前抵銷，故被上訴人抵銷張俊雄每月
      全部債權之意思表示只能自92年12月起生效。
（三）上訴人不否認被上訴人對張俊雄有抵銷債權存在，但對於
      張俊雄之每月薪資債權只得抵銷1/3，上訴人對張俊雄依
      執行命令亦得於1/3範圍內扣押，剩餘1/3可供張俊雄生活
      所需，被上訴人表示抵銷張俊雄之每月薪資債權全部，於
      法未合。
（四）扣押命令生效後，張俊雄之薪資債權除其中1/3已遭被上
      訴人抵銷外，其餘2/3仍為扣押命令效力所及，被上訴人
      違反扣押命令將所餘2/3薪資全數給付張俊雄，自不生效
      力，故張俊雄對被上訴人於92年6月至11月之薪資債權（
      110325×2/3＝441300元）仍應予扣押，被上訴人不得對
      之為清償。
參、證據：援用第一審所提證據，並補提本院91年度重上字第
    339號判決影本一份為証。
乙、被上訴人方面：
壹、聲明：上訴駁回。
貳、陳述：除與原判決記載相同者，茲引用外，並補稱：
（一）依民法第340條規定之反面解釋，伊得以在扣押前所取得
      之債權（主動債權）與受扣押之債權（被動債權）相抵銷
      ，即使主動債權尚未屆清償期亦然。故伊於收受執行法院
      92年度執字第15949號執行命令起，仍得依民法第334條主
      張抵銷。
（二）張俊雄每月可支領之勞務報酬已經伊全額抵銷，已無可供
      執行之財產，上訴人聲請執行，即屬無據。
參、證據：援用第一審所提證據。
    理      由
一、上訴人之法定代理人於上訴本院後由王榮周變更為鍾甦生，
    並經其聲明承受訴訟，核無不合，自應准許。又訴之變更或
    追加，非經他造同意，不得為之，但請求之基礎事實同一者
    ，不在此限，此觀民事訴訟法第446條第1項、第255條第1項
    第3款明定。查上訴人於原審起訴請求確認訴外人張俊雄於
    92年5月24日起至92年11月30日止，每月對被上訴人可支領
    之各項勞務報酬債權36775元存在（合計220650元），嗣提
    起本件上訴後，變更請求命被上訴人應給付上訴人220650
    元及自92年6月1日起至清償日止，按年息5%計算之利息，被
    上訴人雖表不同意，但因其為請求基礎之事實仍屬同一，應
    予准許。次按，原告將原訴變更時，法院以其訴之變更為合
    法，而原訴可認為已因撤回而終結，應專就新訴為裁判（參
    見最高法院66年台上字第3320號判例意旨），本件上訴人既
    已將其在原審之確認債權存在之訴合法變更為請求給付之訴
    ，依前所述，應視為撤回原訴，本院僅就變更之訴加以審理
    ，至於上訴人嗣後於本院言詞辯論終結後之94年1月21日再
    行具狀聲請變更為確認之訴（見本院第53頁），難認為合法
    ，自不予審究，核先敘明。
二、上訴人起訴主張：伊於92年5月14日以訴外人張俊雄積欠其
    息10.025 %計算之利息，並自同年月12日起至清償日止，逾
    期在6個月以內者，按上開利息10%，逾期超過6個月部分，
    按上開利率20%計算之違約金為由，執行法院核發之債權憑
    證，聲請原審法院執行處對張俊雄任職於被上訴人公司之薪
    資債權及存款為強制執行。經原審法院執行處於92年5月16
    日對被上訴人核發系爭扣押命令，扣押張俊雄任職於被上訴
    人期間所得支領各項勞務報酬債權之1/3，被上訴人於同年
    月23日收受執行命令後，竟向執行處聲明異議，表示張俊雄
    尚積欠其三千四百三十六萬元及利息、違約金未清償，其已
    就張俊雄支領之勞務報酬依法主張抵銷，張俊雄已無薪資報
    酬可供扣押等語。惟依被上訴人之帳務資料所載，其僅抵銷
    張俊雄薪資債權1/3，且執行法院並未指定扣押之部分即為
    被上訴人主張抵銷之部分，故張俊雄每月薪資110325元，扣
    除遭被上訴人抵銷之1/3即36775元後，尚餘73550元可供扣
    押，被上訴人自應依執行命令予以扣押36775元，是被上訴
    人聲明異議顯不合法，且係以損害上訴人之債權為主要目的
    ，有違誠信原則。茲因張俊雄已於92年12月1日離職，爰聲
    明請求命被上訴人給付上訴人92年6月至11月間薪資債權合
    計220650元，及自92年6月1日起至清償日止，按年息5%計算
    之利息。
三、被上訴人則以：張俊雄前於81年間向伊借款及連帶保證訴外
    人張林瓊、張育誠及張晉誠向伊借款，共計五千三百六十一
    萬零四百零八元，並自83年11月起，與被上訴人口頭約定以
    每月可支領之各項勞務報酬抵銷每月應給付上述借款之本息
    ，迄今張俊雄尚欠伊本金一千六百二十二萬八千零八十元，
    依民法第340條規定之反面解釋，伊於收受系爭扣押命令後
    ，仍得主張抵銷，為此伊已發函向張俊雄主張抵銷其全部薪
    資債權，張俊雄收受後亦無異議，應認其已拋棄民法第338
    條之權益，則張俊雄之薪資債權因抵銷而不存在，上訴人自
    無從聲請執行等語，資為抗辯。
四、兩造不爭之事實：
（一）張俊雄積欠上訴人一百九十二萬一千四百八十八元及自83
      年7 月11日起至清償日止，按年息10.025 %計算之利息，
      並自同年月12日起至清償日止，逾期在六個月以內者，按
      上開利息10%，逾期超過六個月部分，按上開利率20%計算
      之違約金債務。
（二）原審法院執行處於92年5月16日對被上訴人核發扣押命令
      ，扣押張俊雄任職於被上訴人期間所得支領各項勞務報酬
      債權之1/3。
（三）被上訴人於92年5月23日收受扣押命令後於法定期間內向
      執行處具狀聲明異議，表示張俊雄已無薪資報酬可供扣押
      。
（四）張俊雄已於92年12月1日離職。
（五）張俊雄前於81年間向被上訴人借款及連帶保證訴外人張林
      瓊、張育誠及張晉誠向被上訴人之借款共五千三百六十一
      萬四千零八元，迄今尚欠被上訴人本金約一千六百二十二
      萬八千零八十元。以上事實，有上訴人所提出之原審法院
      民事執行處通知、民事聲明狀、執行命令等件（見原審卷
      第6-10頁），被上訴人所提出之台灣士林地方法院債權憑
      證、原審法院83年度促字第21291號支付命令及支付命令
      確定證明書、借據、約定書、催收款項分戶帳、離職証明
      書等件為證（見原審卷第72-110、169頁），且為兩造所
      不爭，自堪信為真。
五、兩造之爭點：
    上訴人不否認被上訴人對張俊雄有抵銷債權存在，惟主張被
    上訴人僅得抵銷張俊雄薪資債權之1/3（即36775元），故張
    俊雄尚餘73550元之薪資債權，被上訴人應依執行命令扣押
    張俊雄自92年6月起至11月30日止每月薪資債權之1/3即
    36775元云云，則為被上訴人所否認，並以前詞置辯，是本
    件應審究者即為被上訴人所抵銷之範圍是張俊雄之薪資債權
    之1/3或是全部，茲分述如下：
（一）張俊雄任職於被上訴人之期間每月薪資為110325元，並已
      於92年12月1 日離職，為兩造所不爭。而被上訴人係於92
      年5月23 日收受系爭扣押命令，有送達證明附於前揭執行
      卷可稽，因被上訴人係於每月1日或2日發薪，此為上訴人
      所自承，故迄92年11月30日止，受扣押命令效力所及之薪
      資債權應為同年6月份至同年11月份之薪資債權（即
      110325×6＝661950元），合先敘明。
（二）被上訴人雖抗辯其自83年11月起，即與張俊雄口頭約定以
      其每月可支領之各項勞務報酬與上述之借款本息相抵銷云
      云，然此部分為上訴人所否認，且被上訴人復無法舉証以
      明，尚不足採。
（三）惟按受債權扣押命令之第三債務人，於扣押後，始對其債
      權人取得債權者，不得以其所取得之債權與受扣押之債權
      為抵銷，民法第340條定有明文，則依上開規定之反面解
      釋，執行法院之禁止命令並不影響第三債務人以扣押時或
      扣押以前對其債權人取得之債權（即主動債權），與受扣
      押之債權（即被動債權）為抵銷，即使執行法院之禁止命
      令送達時，主動債權未屆清償期，甚且後於被動債權者亦
      然，易言之，第三債務人如非在被動債權之受扣押後，才
      對債權人（即被動債權人）取得債權，則可不問主動債權
      及被動債權清償期之先後，只要已達到抵銷之適狀時，即
      使於被動債權受扣押後，亦得以主動債權對受扣押後之被
      動債權主張抵銷。張俊雄之前揭借款本息債務既早在被上
      訴人收受執行法院之扣押命令之前即已存在，依上說明，
      被上訴人自得以前揭借款債權與張俊雄自92年6 月至11月
      之薪資債權主張抵銷。查被上訴人業於92年11月5日以
      9136號存証信函主張自即日起以張俊雄對被上訴人之所有
      債權與張俊雄對被上訴人所負之前揭借款債務主張抵銷，
      且該函於92年11月6日送達訴外人張俊雄，有上訴人不爭
      執真正之存證信函及回執附卷可稽（見原審卷第162、171
      頁），則被上訴人抗辯其於收受扣押命令後，已依民法第
      340條之規定，對張俊雄之薪資債權主張抵銷，即屬事實
      而可採信。
（四）次查，強制執行法第122條所為債務人對於第三人之債權
      ，係維持債務人及其共同生活之親屬生活所必需者，不得
      為強制執行之規定，僅於債務人對於第三人之債權有其適
      用，至債權人對於債務人之債權，則不在該條適用之列，
      亦即債權人對於債務人之債權，非禁止扣押之債，不受民
      法第338條所定債務人不得主張抵銷之限制（參見最高法
      院80年台上字第1588號判決要旨），本件被上訴人以其對
      於張俊雄之借款債權對張俊雄主張抵銷，即無前開限制，
      則上訴人主張被上訴人僅得就張俊雄之薪資債權在1/3之
      範圍內主張抵銷，張俊雄仍有2/3薪資債權存在，即不足
      採，張俊雄自92年6月至同年11月之薪資債權（即
      110325×6＝661950元），業經被上訴人主張抵銷而告消
      滅。
（五）又抵銷為消滅債務之單獨行為，只須與民法第334條所定
      要件相符，一經向他方為此意思表示即生消滅債務之效果
      ，原不待對方之表示同意（參見最高法院50年台上字第
      291號判例意旨），故上訴人主張張俊雄於接獲被上訴人
      抵銷之存証信函後即聲請退休，乃是以退休手段表示不滿
      云云，顯屬臆測而不足採。再查，抵銷後相互間債之關係
      溯及最初得為抵銷時，按照抵銷數額而消滅，民法第335
      條第1項亦有明文，張俊雄之薪資債權雖係於92年5月16日
      遭執行法院扣押，被上訴人對於張俊雄之前開薪資債務，
      於收受法院扣押命令後，以張俊雄積欠伊之本金債權相抵
      銷，縱令其係於92年11月5日始加以主張，依上開規定仍
      應溯及於92年5月時有效，上訴人主張抵銷之溯及效力，
      於薪資債權不適用，於法無據。
六、末查，被上訴人與上訴人間並無任何債權債務關係存在，上
    訴人主張被上訴人應向上訴人為給付，復未提出任何可向被
    上訴人請求給付張俊雄薪資債權之權利依據，其請求被上訴
    人向伊為給付，即不應准許。從而，上訴人請求被上訴人給
    付220650元及自92年6月1日起至清償日止，按周年利率5%計
    算之利息，不應准許。
七、本件事証已臻明確，兩造其餘攻擊防禦方法及未經援用之舉
    証，經本院詳加審酌後，認與判決結果不生影響，爰不一一
    論駁回，併此敘明。
據上結論：本件上訴人變更之訴為無理由，依民事訴訟法第78
條，判決如主文。
中　　華　　民　　國　　94　　年　　2　　月　　2　　日
　　　　　　　　　民事第十五庭  審判長法　官  許正順
                                      法  官  翁昭蓉
　　　　　　　　　　　　　　　　      法　官  張  蘭
正本係照原本作成。
不得上訴。
中　　華　　民　　國　　94　　年　　2 　　月　　3 　　日
　　　　　　　　　　　　　　　　　　　書記官  應瑞霞
